臺灣高等法院臺中分院刑事判決　　　 100年度上易字第1319號
上　訴　人
即　被　告　李順興
上列上訴人因妨害自由案件，不服臺灣南投地方法院99年度易字
第385號中華民國100年7月29日第一審判決（起訴案號：臺灣南
投地方法院檢察署99年度偵字第2033號），提起上訴，本院判決
如下：
    主  文
原判決撤銷。
李順興以強暴妨害人行使權利，處拘役肆拾日，如易科罰金，以
新臺幣壹仟元折算壹日。如附圖一南投縣埔里地政事務所土地複
丈成果圖Ａ處圓圈所示鋼樑貳支沒收。又以強暴妨害人行使權利
，處拘役肆拾日，如易科罰金，以新臺幣壹仟元折算壹日。如附
圖一南投縣埔里地政事務所土地複丈成果圖Ａ處圓圈所示鋼樑貳
支沒收。應執行拘役陸拾日，如易科罰金，以新臺幣壹仟元折算
壹日。如附圖一南投縣埔里地政事務所土地複丈成果圖Ａ處圓圈
所示鋼樑貳支沒收。
    事      實
一、緣李順興向財政部國有財產局承租國有坐落南投縣國姓鄉○
    ○○段七六五地號、七六八地號土地，並為同段第七七二地
    號土地之所有權人；韋炎龍則向財政部國有財產局承租同段
    七六九地號土地，其位置在同段七六五地號、七六八地號、
    七七二地號土地之間（相關相對位置與所有權、承租關係參
    見附圖二，惟詳細正確道路圖則見附圖一之複丈成果圖所示
    ），二人因土地通行問題不睦已久。詎李順興竟因此心生妨
    害他人行使自由通行權利之犯意，於民國（下同）九十九年
    一月十日前不久某日，逕在緊鄰七六五地號土地左側之國有
    同段八Ｏ八地號土地之通往七六五、七六八、七六九、七七
    一、七七二地號土地山徑上，如附圖一南投縣埔里地政事務
    所土地複丈成果圖Ａ處圓圈所示位置（以下簡稱為Ａ處），
    在山徑二側各插立一支工字鋼樑，再以鐵鍊串聯鎖起（鐵鍊
    部分已經李順興嗣後拆除，不知所蹤，又二支工字鋼樑並未
    全然定著、附合於土地，仍可拆除），致使韋炎龍無法自由
    通行至其承租之七六九地號土地或該處以上土地，而以此間
    接施之於物體而影響於他人之強暴方式，妨害需經過該山徑
    之韋炎龍自由通行之權利。
二、次於九十九年五月十日某時許，韋炎龍與行政院農業委員會
    林務局南投林區管理處（以下簡稱為南投林管處）臺中工作
    站土城分站技術士鍾乾靈前往上開承租土地會勘，李順興於
    韋炎龍、鍾乾靈通過上述Ａ處上山後，又另行起意，以鐵鍊
    串聯工字鋼樑鎖起山徑，致韋炎龍、鍾乾靈無法離去，再以
    此間接施之於物體而影響於他人之強暴方式，妨害韋炎龍、
    鍾乾靈自由通行之權利。
三、案經韋炎龍告訴臺灣南投地方法院檢察署檢察官偵查起訴。
    理      由
一、證據能力部分：
    本案以下所引用之證據，就證據能力部分，檢察官、被告李
    順興自原審迄本院言詞辯論終結前均無異議，且本院審酌該
    證據作成之情況，並無違法取證或陳述人非基於自由意願所
    為陳述之瑕疵，認為均適於為本案認定事實之依據，依刑事
    訴訟法第一百五十九條之五之規定，均有證據能力，合先敘
    明。
二、認定犯罪事實所憑之證據及理由：
  (一)訊據被告李順興固坦承上開以鐵鍊鎖上開山徑，致韋炎龍、
    鍾乾靈無法自由通行之事實不諱，惟矢口否認有妨害自由之
    犯行，辯稱：伊係怕東西損失、路被壓壞云云。惟查：被告
    於原審審理時已認罪，並供承：「我有裝鎖鍊，但沒有做路
    的話，也沒有路好走」等語（見原審卷第一六九頁），核與
    告訴人韋炎龍於偵查中、原審及本院審理中指述、被害人即
    證人南投林管處臺中工作站土城分站技術士鍾乾靈於偵查證
    述及證人即南投縣政府警察局埔里分局梅林派出所警員曾清
    治證述情節相符（參見偵查卷第一四頁至第一六頁、第二七
    頁至第二八頁、原審卷第四十一頁、第四十二頁、本院卷第
    二十七頁），並有Ａ處鐵鍊鎖起照片二幀（見偵查卷第九頁
    ）、地籍鳥瞰圖、公差（出）簽核記錄、林務局南投林區管
    理處森林護管巡視日記簿各一紙（見偵查卷第三Ｏ頁至第三
    一頁）、九十九年九月二日員警至Ａ處所攝鐵鍊鎖起照片二
    幀（見原審卷第九頁）、財政部國有財產局臺灣中區辦事處
    南投分處九十九年十一月二日台財產中投二字第０９９００
    ０７４６３號函暨所附土地建物查詢資料（見原審卷第四五
    頁至第四九頁）、南投林管處九十九年十月二十七日投政字
    第０９９４１１２５１０號函暨所附土地建物查詢資料（見
    原審卷第五Ｏ頁至第五四頁）、南投縣埔里地政事務所九十
    九年十月二十六日埔地一字第０９９００１２６３８號函暨
    所附國姓鄉○○○段七六四、七六五、七六七、八Ｏ八號等
    土地之土地登記公務用謄本（見原審卷第五六頁至第六Ｏ頁
    ）、財政部國有財產局臺灣中區辦事處南投分處九十九年十
    二月九日台財產中投二字第０９９０００８３１２號函暨所
    附土地建物查詢資料（見原審卷第六三頁至第六九頁）、南
    投林管處九十九年十一月二十六日投政字第０９９４１１４
    ００８號函暨所附土地建物查詢資料、南投縣國姓鄉地籍圖
    查詢資料、國有土地（造林）租賃契約書、國有森林用地出
    租造林契約書、國有林地出租造林契約書、各類租地造林竹
    木登記簿、動態紀錄表、造林情形一覽表等件（見原審卷第
    七Ｏ頁至第九五頁）、南投縣埔里地政事務所九十九年十一
    月十九日埔地一字第０９９００１３９０２號函暨所附國姓
    鄉○○○段七五Ｏ、七六八、七六九、七七Ｏ、七七一、七
    七二號等土地之土地登記公務用謄本（見原審卷第九七頁至
    第一Ｏ三頁）、原審一ＯＯ年三月十八日勘驗筆錄暨照片（
    見原審卷第一三四頁至第一四五頁）、南投縣埔里地政事務
    所一ＯＯ年六月十三日埔地二字第１０００００４５０４號
    函暨土地複丈成果圖（即附圖一，見原審卷第一五三頁至第
    一五四頁）在卷可稽。
  (二)被告上開自白核與事實相符，被告於本院辯稱無妨害他人行
    使權利之犯意，顯非可採，本件事證明確，其上開二犯行均
    堪予認定，應予論罪科刑。
三、論罪科刑之理由：
  (一)按以強暴、脅迫使人行無義務之事或妨害人行使權利者，構
    成強制罪，刑法第三百零四條第一項定有明文；又上述條文
    中所稱「強暴」者，乃以實力不法加諸他人之謂，惟並不以
    直接施諸於他人為必要，即間接施之於物體而影響於他人者
    ，亦屬之（最高法院八十六年度台非字第一二二號判決參照
    ）。被告李順興先於九十九年一月十日前不久某日，在附圖
    一Ａ處之山徑二側各插立一支工字鋼樑，再以鐵鍊串聯鎖起
    ，致需經過該山徑之告訴人韋炎龍無法自由通行；另於同年
    五月十日於韋炎龍、被害人即南投林管處臺中工作站土城分
    站技術士鍾乾靈上山後，再將鐵鍊串聯鎖起，致其等無法自
    由離去，顯均係以間接施之於物體而影響於他人之強暴方式
    ，妨害他人自由通行之權利，核其所為，均係犯刑法第三百
    零四條第一項之以強暴妨害人行使權利罪。被告於九十九年
    五月十日之所為，一強暴妨害人行使權利之行為妨害韋炎龍
    、被害人鍾乾靈二人行使權利，為想像競合犯，應依刑法第
    五十五條之規定從一重處斷。
  (二)被告於九十九年五月十日之所為，係於告訴人韋炎龍、被害
    人鍾乾靈自Ａ處上山後另行鎖起而為，顯係另行起意而為，
    因之與事實欄一二次犯行，應予分論併罰之。
  (三)原判決認被告罪證明確，予以論罪科刑固非無見，惟按、
    起訴書犯罪事實欄一載明「九十九年一月十日前某日．．．
    致韋炎龍及其友人黃精郎無自由進出」，惟本件僅能證明九
    十九年一月十日前某日確有妨害韋炎龍行使權利，並無任何
    其他積極證據足資證明尚有妨害其他人行使權利（詳如後理
    由四所述），原審漏未說明有何妨害「其他少數人」行使權
    利之理由，即認定被告另有妨害「其他少數人」行使權利，
    且未就訴意旨所載之妨害「黃精郎」行使權利部分為說明，
    顯有理由不備之違誤。、被告於九十九年五月十日係以一
    強暴行為妨害韋炎龍、被害人鍾乾靈二人行使權利，為想像
    競合犯，原判決疏未予以認定，並依刑法第五十五條之規定
    予以從一重處斷，亦有未洽。被告上訴否認有妨害他人行使
    權利之犯意，指摘原判決不當，雖無理由，惟原判決既有上
    開可議之處，自應由本院將原判決予以撤銷改判。爰審酌被
    告因土地通行之問題，與告訴人素有紛爭，因此產生為本案
    犯行之犯罪動機致先後妨害告訴人與被害人鍾乾靈自由通行
    之權利，惟考量其犯意單純，雖於本院否認有妨害他人行使
    權利之犯意，惟於原審已坦承全部犯行之態度等情狀，分別
    量處如主文第二項所示之刑，並均諭知易科罰金之折算標準
    ，另定其應執行之刑及諭知易科罰金之折算標準。公訴人固
    對被告具體求刑有期徒刑三月，惟本院考量上述各情，認各
    處以被告如主文所示之拘役刑，應已足收警懲之效，附予敘
    明。如附圖一Ａ處所示鋼樑二支係被告建造而所有，該二支
    鋼樑尚未完全定著、附合於土地上，且係被告用以間接強暴
    ，妨害上述告訴人及鍾乾靈自由通行權利所用之物，爰依刑
    法第三十八條第一項第二款規定宣告沒收之。至於鐵鍊部分
    ，業經被告自行拆除且不知所蹤，未免將來執行之困難，爰
    不另為沒收之諭知。
四、公訴意旨另以：被告於九十九年一月十日前不久某日，在緊
    鄰七六五地號土地左側之國有同段八Ｏ八地號土地之通往七
    六五、七六八、七六九、七七一、七七二地號土地山徑上，
    如附圖一南投縣埔里地政事務所土地複丈成果圖Ａ處圓圈所
    示位置（以下簡稱為Ａ處），在山徑二側各插立一支工字鋼
    樑，再以鐵鍊串聯鎖起（鐵鍊部分已經李順興嗣後拆除，不
    知所蹤，又二支工字鋼樑並未全然定著、附合於土地，仍可
    拆除），致使黃精郎無法自由通行而以此間接施之於物體而
    影響於黃精郎之強暴方式，妨害黃精郎需經過該山徑者自由
    通行之權利。因認被告另涉有刑法第三百零四條第一項之強
    制罪嫌。按公訴意旨認被告涉有致使黃精郎無法自由通行之
    權利，無非以告訴人韋炎龍於告訴狀指稱：「告訴人與居住
    南投縣國姓鄉○○村○○路二之六號黃精郎先生去五棚抗段
    七六九地號看土地，發現被告故態復萌在南投縣國姓鄉○○
    ○段808號國有土地以工字鋼樑，再以鐵鍊鎖起，設置路障
    妨害告訴人自由進出之權利」等語（見偵查卷第六頁）為其
    唯一論據，惟查：告訴人上開告訴狀僅指稱被告妨害告訴人
    自由通行之權利，並未指稱被告有妨害黃精郎自由通行之權
    利，且告訴人於偵查中供稱：「（檢察官問：上開鐵鍊所圍
    之路，通往那些人之土地？）有我、謝慶同及被告之土地，
    以及還有其他人，但是我不清楚，他們沒有來工作，謝慶同
    以及其他人這陣子都沒有在這邊出入」等語（見偵查卷第15
    頁），亦查無任何被告有妨害黃精郎自由通行權利之事證。
    另被告於偵查中供稱：「若別人要走我同意，但是我不同意
    告訴人通行」等語（見查卷第16頁），則本件被告於九十九
    年一月十日前不久某日所為僅有妨害告訴人自由通行之權利
    ，並未妨害告訴人所指之黃精郎自由通行之權利，本件顯無
    何積極證據足資證明被告所為有妨害黃精郎自由通行之權利
    ，惟本部分起訴意旨所指被告妨害黃精郎自由通行之權利部
    分果若成立，與被告經論罪科刑之事實欄一所示犯行，有想
    像競合犯之裁判上一罪關係，爰不另為無罪之諭知。
五、據上論斷，應依刑事訴訟法第三百六十九條第一項前段、第
    三百六十四條、第二百九十九條第一項前段，刑法第五十五
    條、第三百零四條第一項、第四十一條第一項前段、第五十
    一條第六款、第三十八條第一項第二款，刑法施行法第一條
    之一，判決如主文。
本案經檢察官吳經綸到庭執行職務
中    華    民    國   100    年    11    月    3     日
            刑事第一庭    審判長法  官  李  璋  鵬
                                法  官  劉  榮  服
                                法  官  胡  忠  文
以上正本證明與原本無異。
不得上訴。
                                書記官  廖  家  莉
中    華    民    國   100    年    11    月    3     日
附錄本案論罪科刑法條:
中華民國刑法第304條
（強制罪）
以強暴、脅迫使人行無義務之事或妨害人行使權利者，處3年以
下有期徒刑、拘役或3百元以下罰金。
前項之未遂犯罰之。